臺灣嘉義地方法院刑事判決　　　　　　 94年度簡上字第112號
上　訴　人　臺灣嘉義地方法院檢察署檢察官
上　訴　人
即　被　告　甲○○
上列上訴人因傷害案件，不服本院嘉義簡易庭94年度嘉簡字第
398號中華民國94年4月29日第一審判決（臺灣嘉義地方法院檢察
署檢察官聲請簡易判決處刑案號：94年度偵字第251號），提起
上訴，本院管轄之第二審合議庭判決如下：
    主  文
原判決撤銷。
甲○○傷害人之身體，處拘役拾日，如易科罰金，以佰元折
算壹日。
    事  實
一、甲○○於民國93年9月29日下午6時許，因見其所有原停放於
    嘉義縣竹崎鄉○○村○○道路旁空地之挖土機，遭乙○○以
    大卡車運送至嘉義縣番路鄉下坑村7鄰8號前空地，乃基於防
    衛自己財產之意思，以逾越當時必要程度之防衛手段，在上
    開番路鄉空地徒手毆打乙○○頭部及胸部數下，致乙○○受
    有下顎骨折、肋骨骨折致雙側血胸、頭部外傷、左股骨挫傷
    之傷害。
二、案經乙○○訴由嘉義縣警察局中埔分局報請臺灣嘉義地方法
    院檢察署檢察官偵查後聲請簡易判決處刑。
    理  由
一、訊據上訴人即被告甲○○（以下簡稱『被告』）矢口否認有
    何傷害之犯行，辯稱：係因告訴人乙○○竊取伊所有之挖土
    機，伊在嘉義縣番路鄉下坑村7鄰8號前空地發現後，欲拉住
    告訴人，告訴人企圖開車逃離，拉扯中乃導致告訴人受傷云
    云。惟查：
（一）被告確有於前揭時、地，徒手毆打告訴人頭部及胸部數下
      ，造成告訴人受有下顎骨折、肋骨骨折致雙側血胸、頭部
      外傷、左股骨挫傷之傷害等情，業據告訴人於警詢（見警
      訊卷第1至8頁）、檢察官偵訊時（見偵查卷第16、17頁）
      及本院審理時（見本院卷第45至50頁，94年7月20日審判
      筆錄）指訴綦詳；並有財團法人天主教聖馬爾定醫院（以
      下簡稱「聖馬爾定醫院」）93年9月30日診斷證明書（見
      警卷第23頁）、該院94年6月24日（94）惠醫字第0795號
      函（見本院卷第23頁）各1紙在卷足憑。
（二）被告雖抗辯係因告訴人欲駕車逃離，伊拉住告訴人，乃導
      致告訴人受傷云云。然被告業於警訊時供稱：「（營大貨
      車司機乙○○左眼瘀血受傷如何產生的？）我當時很氣憤
      利用雙拳毆打他左眼部3拳」等語，並於檢察官偵訊時供
      稱：「（於警局所言是否實在？）實在。當時我確實有用
      拳頭打他的頭，因為雙方產生敵意。（有沒有其他陳述？
      ）我因為與乙○○產生敵意，所以我才會跟他打。」等語
      （見偵查卷第30頁）；雖被告又於本院審理時抗辯警訊時
      因為警察表示不會辦此案，才故意說毆打告訴人的頭部3
      下云云，然業經證人即承辦本案之員警丙○○證稱：「（
      是否因為你們不會辦這個案子，被告才說有打告訴人，讓
      告訴人告他？）沒有這回事，因為傷害罪是告訴乃論，告
      訴人沒有告，我們也不會受理。」等語明確（見本院卷第
      45頁94年7月20日審判筆錄），可見被告確有毆打告訴人
      之情無疑，否則不致於在警訊及偵訊中均表示有出手毆打
      告訴人。再者，經本院向聖馬爾定醫院函詢告訴人所受傷
      勢等情，該院以上開回函函覆：「林員（即告訴人）於93
      年9月29日經急診入院，當時診斷為下顎骨骨折，疑似肋
      骨骨折，頭部外傷，左股骨挫傷。住院期間，下顎骨施行
      開放性復位及內固定，顎間固定術，並診斷出肋骨骨折倒
      致雙側血胸，予以引流，胸椎突起骨折，予以藥物治療，
      於93年10月7日出院，共住院9天。該員左下唇麻痺及張口
      受限為可能之後遺症」等情，與告訴人先前提出之上開診
      斷證明書，僅記載受有「下顎骨折」之傷害雖有不符，但
      告訴人於住院期間，業經該院確定診斷有肋骨骨折導致雙
      側血胸之情形，有上開回函之記載可參，而告訴人受有「
      下顎骨折、肋骨骨折」等嚴重傷勢，衡之常情，被告若僅
      是欲拉住告訴人，當無導致告訴人受到此等骨折傷害之可
      能，是被告前開抗辯，委無足採。
（三）按對於現在不法之侵害，而出於防衛自己或他人權利之行
      為，不罰。但防衛行為過當者，得減輕或免除其刑，刑法
      第23條定有明文。又刑法上之防衛行為，祇以基於排除現
      在不法之侵害為已足，防衛過當，指防衛行為超越必要之
      程度而言，防衛行為是否超越必要之程度，須就實施之情
      節而為判斷，即應就不法侵害者之攻擊方法與其緩急情勢
      ，由客觀上審察防衛權利者之反擊行為，是否出於必要以
      定之（最高法院63年台上字第2104號判例意旨參照）。查
      被告所有原停放於嘉義縣竹崎鄉○○村○○道路旁空地之
      挖土機，遭告訴人以大卡車運送至嘉義縣番路鄉下坑村7
      鄰8號前空地等情，業據被告供陳明確，且經告訴人於本
      院審理時證稱：「（你身上的傷何來？）他沒有告訴我怪
      手是他的，所以我想要上車走的時候，被告就打我。（當
      時你坐在車上？）還沒上車，站在門邊，他就打我。」等
      語（見本院卷第46、47頁94年7月20日審判筆錄），及證
      人即承辦本案之員警丙○○證稱：「我是接獲民眾報案後
      ，才到現場。甲○○和乙○○站在那邊，距離不到一公尺
      。甲○○手上拿著乙○○的行車執照和駕照給我，至於鑰
      匙有沒有拿給我，我忘記了。（是否記得作筆錄時，被告
      說是因為乙○○要逃跑，所以他才去抓他？）有。但是他
      也承認抓到之後，他有打乙○○。（被告是否有表示他跟
      乙○○是互毆？）被告是說他要抓乙○○時，乙○○要跑
      ，所以有打他。」等語（見本院卷第44頁94年7月20日審
      判筆錄），復有贓物認領保管單1紙、挖土機照片2紙、責
      付保管書1紙附卷可參（見警卷第16至20頁）。是被告於
      上開處所尋獲其所有、放置於告訴人所駕大卡車上之挖土
      機後，向前詢問告訴人，告訴人卻隨即欲開車駛離，被告
      之財產乃處於現在不法侵害當中，情況緊急，為排除現在
      不法之侵害，防衛自己之財產，始出拳毆打告訴人，欲妨
      免告訴人逃離現場，不能謂非防衛權利之行為，惟被告徒
      手毆打告訴人數下，致告訴人受有下顎骨折、肋骨骨折致
      雙側血胸、頭部外傷、左股骨挫傷之傷害，在客觀上而言
      ，被告之防衛行為，顯已超越阻止告訴人離開現場之必要
      程度，則被告之防衛行為難謂非防衛過當，自不能阻卻違
      法。
（四）綜上所述，本件事證明確，被告犯行堪以認定，應依法論
      科。
二、核被告甲○○所為，係犯刑法第277條第1項之傷害罪。又被
    告雖係對於現在不法之侵害，而出於防衛自己權利之行為，
    惟其防衛行為過當，爰依刑法第23條但書規定減輕其刑。原
    審認定被告犯行明確，而予論罪科刑，固非無見，惟疏未斟
    酌被告反擊告訴人不法侵害之行為，應屬正當防衛，並權衡
    是否逾越必要程度而屬過當，及告訴人乃受有下顎骨折、肋
    骨骨折致雙側血胸、頭部外傷、左股骨挫傷之傷害等情形，
    容有未洽。公訴人上訴意旨主張告訴人乃受有左下顎骨折、
    肺挫傷併雙側血胸、右側第8肋骨骨折、左臉挫傷及頭部外
    傷之傷害等情，為有理由；被告上訴意旨則主張其乃正當防
    衛一節，亦非全然無理由，而被告之防衛行為屬過當而不能
    阻卻行為之違法性，其否認犯罪，指摘原判決不當，則無可
    採。原判決既有未盡妥適之處，即屬無可維持，應由本院將
    原判決撤銷改判。爰審酌被告素行良好，國中肄業、已婚，
    育有2子女，從事種菜之工作，其否認犯罪，翻異前詞矯飾
    卸責，態度誠然不佳；又衡諸被告面對告訴人突如其來之不
    法侵害，慌亂急迫間之防衛過當，及告訴人所受之傷害非輕
    等一切情狀，量處如主文第2項所示之刑，並諭知易科罰金
    之折算標準，以資儆懲。
三、末按告訴人乙○○於93年9月29日下午4時許，未得被告之同
    意，將被告所有且以噴漆註記被告電話及『不賣』字樣，原
    停放於嘉義縣竹崎鄉○○村○○道路旁空地之挖土機1台，
    由另1名不詳姓名年籍之人以吊車先將上開挖土機吊上告訴
    人所駕駛之大卡車後，欲運送至嘉義縣民雄鄉牛稠溪附近之
    大川舊貨商，然經被告於嘉義縣番路鄉下坑村7鄰8號前空地
    查獲等情，是否涉犯竊盜罪嫌，應由檢察官另行依法究辦，
    附此說明。
四、據上論斷，應依刑事訴訟法第455條之1第1項、第3項、第
    369 條第1項前段、第364條、第299條第1項前段，刑法第
    277條第1項、第23條但書、第41條第1項前段，罰金罰鍰提
    高標準條例第1條前段、第2條，判決如主文。
本案經檢察官古富祺到庭執行職務
中　　華　　民　　國　　94　　年　　8 　　月　　3 　　日
                  刑事第五庭   審判長  法  官  黃仁勇
                                       法  官  黃義成
                                       法　官　洪嘉蘭
上列正本證明與原本無異。
本件不得上訴。
中　　華　　民　　國　　94　　年　　8 　　月　　3 　　日
                        　　           書記官　吳明蓉
附錄法條：
中華民國刑法第277條第1項
傷害人之身體或健康者，處三年以下有期徒刑、拘役或一千元以
下罰金。
